臺灣臺南地方法院民事判決　　　　　　　95年度訴字第1143號
原　　　告　　丙○○
訴訟代理人　　王素珍律師
被　　　告　　甲○○
上列當事人間請求履行分割登記事件，本院於民國96年8月13日
言詞辯論終結，判決如下:
      主文
被告應協同原告將如附表一所示之建物，按附表一所示之分割方
案，辦理分割登記。
訴訟費用新台幣壹萬貳仟肆佰捌拾肆元由被告負擔。
    事實及理由
壹、程序事項
一、按訴狀送達後，原告不得將原訴變更或追加他訴，但請求之
    基礎事實同一者，不甚礙被告之防禦及訴訟之終結者，不在
    此限；民事訴訟法第255條第1項第2款、第7款定有明文。本
    件原告起訴時原請求被告應將門牌號碼為雲林縣斗六市○○
    路23號1樓即建號5972、門牌號碼為雲林縣斗六市○○路23
    號5樓即建號5976、及門牌號碼為雲林縣斗六市○○路23號
    6樓即建號5977之各權利範圍2分之1之建物所有權移轉登記
    予原告。嗣因共有物之協議分割，係以消滅各共有人就共有
    物之共有關係為目的，各共有人起訴請求他共有人履行協議
    分割契約，所為應受判決事項之聲明，應為命各共有人，依
    協議分割契約所訂分割方法協同辦理分割登記，故於民國96
    年8月13日當庭具狀變更訴之聲明為被告應協同原告就坐落
    雲林縣斗六市○○段第159一7、159一8、0000000、00000
    00、0000000號土地之雲林縣斗六市○○段建號5972即門牌
    號碼雲林縣斗六市○○路23號、建號5973即門牌雲林縣斗六
    市○○路23號2樓、建號5974即門牌雲林縣斗六市○○路23
    號3樓、建號5975即門牌雲林縣斗六市○○路23號4樓、建號
    5976即門牌雲林縣斗六市○○路23號5樓、建號5977即門牌
    雲林縣斗六市○○路23號6樓建物，按附表一所示之分割方
    案，辦理分割登記。原告雖於訴狀送達後始為請求依議分割
    契約將門牌雲林縣斗六市○○路23號2樓、3樓、4樓即建號
    5973、5974、5975所有權登記予被告所有之訴之追加，惟核
    其所依據者亦為協議分割契約，此追加之訴與原訴之基礎事
    實同一，且未礙被告之防禦及訴訟之終結，依上開規定，尚
    無不合，應以准許。
貳、實體事項
一、原告起訴主張:
  (一)緣門牌號碼雲林縣斗六市○○路23號1樓至6樓即建號5972、
    5973、5974、5975、5976、5977之建物（以下簡稱系爭建物
    ）為原告與訴外人丁○○合資興建，登記為兩造所共有，權
    利範圍各二分之一，此有建物登記謄本為證。原告與訴外人
    丁○○於民國91年10月24日簽立協議書一份 (以下簡稱系爭
    協議書)，約定系爭建物其中1樓、5樓、6樓由原告取得，2
    樓、3樓、4樓、7樓（其中第7樓為未保存登記建物）為訴外
    人丁○○取得。嗣後，被告於92年2月20日授權其配偶即訴
    外人丁○○與原告簽立同意書（以下簡稱系爭同意書）協議
    分割，分割方法與系爭協議書所載相同，惟訴外人丁○○取
    得之部分應由被告將其協議取部分約定直接登記予訴外人丁○○所有，雙方並約定於95年3月1日開始辦理協議分割登記
    。距屆期經原告一再請求被告協同辦理分割登記，被告均置
    之不理。
  (二)系爭同意書乃被告授權其配偶即訴外人丁○○而簽定，由證
    人丁○○之證詞可證，且訴外人丁○○於91年10月24日與原
    告簽定有關系爭建物及其坐落土地分配協議書時，即將系爭
    建物之所有權狀依約定交給代書戊○○保管，足證被告就系
    爭建物分割事宜授權其配偶即訴外人丁○○代為處理。又共
    有物之分割協議為債權行為，不以訂定書面為必要，故被告
    雖未書面授權丁○○為本件共有物之分割協議，亦不影響其
    代理，是被告自應負授權人責任。退萬步言，縱認為被告確
    未授權訴外人丁○○代簽系爭同意書，按為由自己之行為表
    示以代理權授與他人，或知他人表示為其代理人而不為反對
    之表示者，對於第三人應負授權人責任，民法第169條定有
    明文。被告於知悉訴外人丁○○代其抽籤決定系爭建物之樓
    層分配復，亦未向原告表示其反對之意，此亦為被告所自認
    ，是依前揭規定，被告同應負授權人責任。且原告於95年1
    月20日曾寄存證信函要求被告依系爭同意書履行分割登記
    ，該存證信函係被告之代理人即訴外人丁○○收訖。
  (三)被告雖抗辯原告於94年1月7日與訴外人南寶萬企業有限公司
    （以下簡稱南寶萬公司）所簽訂之不動產買賣合約書（以下
    簡稱系爭買賣契約書）將所有之坐落雲林縣斗六市○○段
    000 0000、0000000、0000000地號土地全部及其上系爭
    建物及未辦保存登記之建物各持分2分之1之房地所有權出售
    予訴外人丁○○所經營之南寶萬公司，已解除同意書之效力
    。然南寶萬公司於原告依買賣合約書第3條附件第1點之約定
    履行提供辦理本件買賣契約標的之證件後，經原告一再催告
    仍無法依約定給付第2期款新台幣（下同）275萬元，最後原
    告於95年10月16日發函南寶萬公司解除前開買賣契約書，南
    寶萬公司已於同年18日收到上開信函，是原告與南寶萬公司
    之買賣合約書業已合法解除。且簽訂系爭買賣契約書時，雙
    方並未談到之前簽的系爭協議書及系爭同意書如何處理，若
    有談到，依雙方均將任何約定以書面方式行之之習慣觀之，
    雙方就此部分不可能無書面資料存在。雙方若有說之前的系
    爭協議書及系爭同意書的內容解除無效，原告不可能於95年
    1月20日寄存證信函解除系爭買賣契約時，還要被告夫妻履
    行系爭同意書之約定，並將副本知會證人，以證人於約定履
    行期屆至時，立即著手辦理。又被告夫妻及證人於收受原告
    之存證信函後，亦從未表示過該系爭同意書已解除無效，益
    證簽系爭不動產買賣合約書時，雙方確未談到之前簽的系爭
    協議書及系爭同意書如何處理。又系爭買賣契約書是原告與
    第三人所為，與系爭同意書之當事人並不相同，故亦無後約
    優於前約之問題。爰依履行協議分割登記之法律關係，請求
    被告協同辦理分割登記。
  (四)另就本件被告就基地部分並無所有權存在，是本件無公寓大
    廈管理條例第4條第2項規定之適用。又共有人就符合公寓大
    廈管理條例第4條第2項所規定之共有建物，僅就建物部分訴
    請分割，基地部分無一併請求者，為實務所常見。而僅就建
    物訴請分割，除無法為原物分割，需採變價分割，實務認變
    價分割結果將造成建物與其基地所有權應有部分分離而為移
    轉之結果，不允許其請求外，對於得原物分割之請求均予以
    允許，並此敘明。
  (五)並聲明: 被告應協同原告就坐落雲林縣斗六市○○段第159
    一7、159一8、0000000、0000000、0000000號土地之系
    爭建物，按附表一所示之分割方案，辦理分割登記。
二、被告方面:
  (一)按不動產之出賣，須有特別之授權；而不動產物權之移轉應
    以書面為之，且為委任事務之處理，須為法律行為，而該法
    律行為，依法應以文字為之，其處理權之授與，亦應以文字
    為之，民法第531條及第760條分別定有明文。本件被告並未
    於同意書上簽名且從未授予丁○○代理權，且該代理權未以
    書面為之亦不生效力，且被告嗣復知悉丁○○無權代理後即
    向丁○○表示其不同意簽訂系爭同意書。
  (二)原告所援引系爭同意書記載: 「依雙方91年10月24日訂立協
    議書辦理」等語，顯見真正分割協議顯應以91年10月24日系
    爭協議書為準，查原告所提出91年10月24日訂立系爭協議書
    上所載立協議書人丁○○為甲方，丙○○為乙方，是該契約
    當事人並不包含被告，且依戊○○、丁○○證詞足見91年10
    月24日訂系爭協議書時被告確實未在場與原告有何意思表示
    合致，縱認原告係為非對話要約，依民法第157、158條規定
    ，尚需相對人為承諾始生效力，惟被告從未對原告協議分割
    系爭建物之要約為承諾，自不受系爭同意書拘束，且嗣94年
    2 月20日系爭同意書距簽立系爭協議書已經歷近4個月，證
    人丁○○並未將系爭協議內容告知被告，自應認其已逾通常
    情形可期待承諾之達到時期，原告之要約亦失其效力，則被
    告當然不受91年10月24日訂立系爭協議書拘束。
  (三)按共有物分割協議，通常係依據土地或建物登記簿謄本所載
    該不動產所有權人為協議當事人，且分割後亦以不動產登記
    之共有人，為分割後各筆宗地之所有權人，但查本件原告所
    引為請求移轉登記之系爭同意書，該同意書分割後係由原告
    及訴外人丁○○取得系爭建物特定建號所有權全部，為此，
    與系爭建物登記謄本登記所有權為兩造共有不符，益徵該同
    意書係以原告及訴外人丁○○為建物共有人為前提，所成立
    之契約行為，是在該前提下，被告當然非屬契約當事人，殆
    無疑義。
  (四)原告以系爭同意書為本件請求，惟該同意書為原告與訴外人
    丁○○所簽訂，被告予以否認其效力，然鈞院若仍認為原告
    主張有理由，則原告於94年1月7日已將其所有雲林縣斗六市
    ○○段0000000、0000000、0000000地號土地及系爭建物
    各持分二分之一，即原告就系爭房地之全部所有權出售予訴
    外人丁○○，嗣因配合辦理貸款需要，另出售予由訴外人丁○○擔任負責人之南寶萬公司，有買賣契約書可資參照。由
    此可知實際簽立系爭同意書之契約當事人，與簽訂系爭買賣
    契約書之當事人，顯均為原告與訴外人丁○○。蓋該買賣標
    的物既為登記於原告名下之系爭不動產，且契約當事人又為
    訴外人丁○○及原告，則渠等間於91年10月24日之系爭協議
    書，及系爭同意書內容均係將系爭基地各取得二分之一，並
    分得特定樓層，依此協議分割，原告勢將無法依系爭買賣契
    約給付，足見兩份契約內容相互抵觸。又參以於簽訂系爭買
    賣契約書時，係按不動產登記所有部分為買賣標的，而未依
    先前同意書所約定樓層為買賣標的逐層議價，是渠等於洽談
    買賣契約之際，顯以分別共有之狀態下洽談，益證證人戊○○證述兩造簽訂系爭買賣契約後，合意解除系爭協議書及系
    爭同意書，故自應以後約推翻前約，原告不得再援引已被推
    翻之前約更為請求，不得以嗣後系爭買賣契約效力生變，而
    遽予回復已解除之系爭同意書之效力。
  (六)原告曾經主動邀約訴外人丁○○，同意將其有部分移轉登記
    給丁○○或其指定之第三人，俾便辦理貸款，遂行買賣契約
    ，而訴外人丁○○隨即承諾，並積極前往原告家中與之洽談
    相關手續，為原告卻未履行前聞約定，是買賣契約之貸款無
    法核撥應係可歸責於原告之事由所致，其並無解除系爭買賣
    契約之權利，是其逕自主張解除契約顯不合法。
  (七)查本件系爭建物每一樓層均有獨立建號，且騎樓、地下室、
    梯間等共同使用部分亦為獨立5978建號，是系爭建物構造上
    或使用上或在建築執照設計圖樣標有明確界線，得區分為數
    部分之建築物及其基地，而符合公寓大廈管理條例第3條第1
    款所稱公寓大廈，依公寓大廈管理條例第4條第2項規定:「
    專有部分不得與其所屬建築物共用部分之應有部分及其基地
    所有權或地上權之應有部分分離而為移轉或設定負擔」，此
    為法律強行規定，原告本件請求僅請求建物所有權移轉登記
    ，卻未將基地列入請求，顯然違反前揭法文規定，是其請求
    應屬無效
  (八)並聲明：原告之訴駁回。
三、兩造不爭執之事實
  (一)門牌號碼雲林縣斗六市○○路23號1樓至6樓即建號5972、
    5973 、5974、5975、5976、5977之系爭建物為兩造所共有
    ，權利範圍2分之1。
  (二)原告91年10月24日與訴外人丁○○簽訂協議書約定係爭建物
    其中1樓、5樓、6樓即建號5972、5976、5977由原告取得，2
    樓、3樓、4樓即建號5973、5974、5975及未保存登記之7樓
    為訴外人丁○○取得。92年2月20日訴外人丁○○與原告另
    行簽訂同意書，就系爭建物協議分割，分割方法與系爭協議
    書相同，並約定於95年3月1日開始辦理協議分割登記，訴外
    人丁○○並於系爭同意書之立同意書人乙欄簽署：「甲○○
    、丁○○（代）」。
  (三)原告於94年1月7日將其所有雲林縣斗六市○○段159─212、
    159─215、159─216地號土地，及坐落其上系爭建物與未辦
    保存登記建物應有部分2分1，賣予南寶萬公司，並與南寶萬
    公司之法定代理人丁○○簽立不動產買賣合約書。
四、得心證之理由
    本件原告主張系爭建物為兩造共有，權利範圍2分之1。被告
    於92年2月20日授權其配偶即訴外人丁○○與原告簽立系爭
    同意書，雙方約定就系爭建物協議分割如附表一所示，並約
    定於95年3月1日開始辦理協議分割登記。惟經屆期，被告仍
    未協同辦理分割登記之事實，並提出土地及建物登記謄本、
    系爭同意書、房屋稅單、覺書、系爭協議書、存證信函、郵
    件收件回執、信封袋等件為證，惟為被告所否認，並以前揭
    情詞置辯。本件原告之訴有無理由，首先應審究者厥為：(一)
    訴外人丁○○是否代理被告與原告於92年2月20日簽立系爭
    同意書？該協議分割之同意書及代理權授與是否須以書面為
    之？(二)原告於簽立系爭同意書後，復與訴外人丁○○簽立不
    動產買賣合約書，將其所有雲林縣斗六市○○段159─212、
    159─215、159─216地號土地，及坐落其上系爭建物與未辦
    保存登記建物應有部分2分1，出售予南寶萬公司，是否合意
    解除系爭同意書之分割協議？(三)兩造間分割協議是否違反公
    寓大廈管理條例第4條2項之規定？經查：
  (一)按共有物之分割協議係屬債權契約，且不以書面為之為必要
    ，共有人全體對分割方法同意者，不論為明示或默示，事前
    同意或事後追認，均可認為有分割之協議，揆諸最高法院87
    年度台上字第1951號裁判意旨參照。經查，兩造簽立之系爭
    同意書係就系爭建物所為之分割協議，即屬債權契約，即無
    須以書面為之。再者，代理權之授與僅以意思表示為之為必
    要，屬不要式行為，其為明示或默示，以書面或言詞者均無
    不可，故被告對訴外人丁○○之代理權授與，亦無以書面為
    之之必要，被告抗辯系爭同意書之代理權授與，未以書面為
    之，而不生效力云云，洵無可採。
  (二)次按代理人於代理權限內，以本人名義所為之意思表示，直
    接對本人發生效力，民法第103條第1項定有明文。又公同共
    有物之處分，固應得公同共有人全體之同意，而公同共有人
    中之一人，已經其他公同共有人授與處分公同共有物之代理
    權者，則由其一人以公同共有人全體之名義所為處分，不能
    謂為無效。此項代理權授與之意思表示不以明示為限，如依
    表意人之舉動或其他情事，足以間接推知其有授權之意思者
    ，即發生代理權授與之效力，揆諸最高法院32年上字第5188
    號判例意旨可資參照。經查，原告先於91年10月24日與訴外
    人丁○○簽訂協議書約定係爭建物其中1樓、5樓、6樓即建
    號5972、5976、5977由原告取得，2樓、3樓、4樓即建號597
    3、5974、5975及未保存登記之7樓為訴外人丁○○取得；嗣
    於92年2月20日訴外人丁○○與原告另行簽訂同意書，就系
    爭建物協議分割，分割方法與系爭協議書相同，並約定於95
    年3月1日開始辦理協議分割登記，訴外人丁○○並於系爭同
    意書之立同意書人乙欄簽署：「甲○○、丁○○（代）」之
    事實，為兩造所不爭執，並有系爭同意書乙紙，及證人戊○○為證，堪信為真實。第查，本件經實際參與締結系爭協議
    書、系爭同意書者即訴外人丁○○到庭證稱：「（問：為何
    簽同意書？）因為蓋房屋的時候大家有一些問題，要不要出
    租也有問題，後來說一說大家分配樓層，所以去代書那邊登
    記。先簽協議書再簽同意書。簽協議書的時候我沒有告訴我
    太太，只有跟原告談，回去後也只是大約講一下而已。簽同
    意書的時候我有跟我太太商量，我太太說叫我簽一簽就好了
    ，並且同意我代簽他的名字，也沒有過問內容。兩次我太太
    都沒有跟我去。（問：協議書是簽你的名字，同意書為何簽
    你太太的名字？）協議書是我跟我妹妹講一講就去代書那邊
    簽，直接就簽我的名字。同意書我有跟我太太講，我太太叫
    我去簽就好了，去的時候代書叫我簽我太太的名字，我就簽
    了。」，參酌證人戊○○證稱訴外人丁○○與原告簽立系爭
    同意書後，即交付系爭建物之所有權狀予證人戊○○保管之
    事實觀之，本件訴外人丁○○於91年10月24日與原告簽立系
    爭協議書時，並非代理被告所為，惟就原告對系爭建物之分
    割方案之意思表示，經由訴外人丁○○傳達予被告知悉後，
    被告亦不否認其未曾直接或間接經由訴外人丁○○向原告表
    示不同意上開分割協議，兩造既為姻親姑嫂關係，而訴外人
    丁○○亦為被告之配偶，且系爭建物所有權狀將依分割協議
    交由代書戊○○保管，若被告不同意上開分割協議，即應為
    明確反對之意思表示，並取回系爭建物所有權狀，而非任由
    訴外人丁○○，以其代理人之名義簽立系爭同意書，故依被
    告於知悉上開分割協議，猶由訴外人丁○○與原告以其名義
    簽立系爭同意書之事實，足得間接推知被告應有授權予訴外
    人丁○○之意思，而發生代理權授與之效力。被告抗辯其不
    同意分割協議之內容，且未授權予丁○○，實無可採。因此
    ，系爭同意書之協議分割契約，自對被告發生效力。
  (三)按當事人主張有利於己之事實者，就其事實有舉證之責任，
    民事訴訟法第277條前段定有明文。承前所述，兩造簽立系
    爭同意書之分割協議業已成立生效，被告抗辯原告於簽立系
    爭同意書後，復與訴外人丁○○簽立不動產買賣合意書，將
    其所有雲林縣斗六市○○段159─212、159─215、159─216
    地號土地，及坐落其上系爭建物與未辦保存登記建物應有部
    分2分1，賣予南寶萬公司，即發生後約推翻前約，合意解除
    系爭同意書之分割協議等情，惟為原告所否認，就兩造合意
    解除系爭同意書之分割協議乙節，自應由被告負舉證責任。
    又被告就上開抗辯，故提出系爭協議書、不動產買賣合約書
    、買賣契約增補條款、切結書等件，及引用證人戊○○、乙○○、丁○○之證詞為證。惟查，依被告所提出之不動產買
    賣合約書之記載，雖由原告與訴外人丁○○簽立，惟該不動
    產買賣契約之當事人實為訴外人南寶萬公司與原告，丁○○
    乃基訴外人南寶萬公司之法定代理人身份代表公司訂立上開
    契約。另系爭同意書雖亦由丁○○簽立，惟丁○○就系爭同
    意書係基被告授與代理權，代理被告所為之，其效力歸於被
    告，而該分割協議契約即系爭同意書之當事人則為原告與被
    告。是以，上開不動產買賣契約與分割協議契約即系爭同意
    書之當事人並不相同，自無後約推翻取代前約之情形。
  (四)被告另抗辯，系爭同意書業經兩造合意解除云云，惟原告否
    認，並主張當初與南寶萬公司簽立不動產買賣契約時，因對
    南寶萬公司是否能履行有疑慮，且系爭同意書定有履行期，
    簽立不動產買賣契約時系爭同意書之履行期尚未屆至，因此
    其與南寶萬公司簽立不動產買賣契約時，雙方並未談及系爭
    同意書是否解除之問題等語。經查，就原告與南寶萬公司簽
    立系爭不動產合約書時，原告是否為解除分割協議契約之意
    思表示乙節，經證人丁○○到場證稱：「．．．買賣的時侯
    我並未想到之前的協議書及同意書如何處理，我直覺當然無
    效了。．．．」等語，核與證人乙○○到庭結證稱：「兩造
    都是我的朋友，在93年間就系爭房屋如何處理我有幫兩造協
    調，協調的時間點應該是在94年1月7日簽訂不動產買賣合約
    書以前，當時是丁○○出面，原告還有他們的父母親也有在
    場，被告甲○○沒有出面，是到高雄我那邊協調，當時是說
    看房屋價值多少，扣掉貸款就是他們兩人平分的錢，看誰要
    這個房子就要負擔這個錢，本來是沒有說誰要買，講到後來
    丁○○有說要這個房子，雙方有決定由丁○○給付價款給原
    告，講到的價錢好像是9000多萬元。（問：是否有說各層樓
    歸誰？）沒有講到這個事情，以前的事情都沒有談。」等語
    相符，丁○○係實際與原告洽談及簽立契約者，對於系爭同
    意書及不動產買賣合約書之訂立過程及細節，當知悉甚稔，
    依證人丁○○之證述，其於簽立不動產買賣合約書時並未想
    到先前簽立系爭協議書及系爭同意書乙節，足證原告於簽立
    系爭不動產買賣合約書時，應無解除系爭同意書之分割協議
    之意思表示，否則丁○○當下即應憶及系爭同意書，並為適
    時之意思表示。次查，就原告主張其與南寶萬公司簽立不動
    產買賣契約之初，因對南寶萬公司是否能依約履行有疑慮，
    且系爭同意書定有履行期，故未談及系爭同意書是否解除之
    事實，亦經證人乙○○到庭證述：「．．．因為兩造的經濟
    都不是很好，所以可能都沒有照時間付款，丁○○是希望能
    多貸一些貸款，原告也希望銀行能夠同意讓丁○○多貸一些
    ，
    ．．．。」；及證人戊○○證稱：「．．．後來有向銀行申
    請貸款，但因他們其他的貸款繳息都有逾期，所以本件沒有
    核貸。．．．」等語，參核訴外人南寶萬公司亦因未依約定
    給付價款，及兩造簽立之系爭同意書確記載：「．．．本辦
    理手續雙方同意於民國95年3月1日開始辦理，．．．」之約
    定觀之，本件原告主張其與南寶萬公司簽立不動產買賣契約
    之初，因對南寶萬公司得否依約履行存疑，而系爭不動產買
    賣契約實際係為解決原告與訴外人丁○○共同興建系爭房屋
    所產生之貸款清償問題，原告於系爭分割協議履行期前即因
    清償上開貸款問題，而欲透過轉讓其對系爭建物之應有部分
    尋求解決方法，故未談及系爭同意書是否解除等情，與社會
    常情並未背離，尚堪採信。況原告亦於協議分割履行期屆至
    前，曾以95年1月20日存證信函對丁○○表示解除系爭買賣
    契約後，同時預示被告應協同履行分割協議，此有，原告所
    提出之存證信函在卷可按，足徵原告簽訂系爭不動產買賣契
    約，實欲解決貸款問題，並無終止系爭同意書之分割協議之
    意。被告雖另引用證人戊○○之證述：「．．．當時兩造都
    有說之前講的協議書及同意書的內容就都解除無效了。．．
    ．」為證，惟承前所述，證人丁○○為實際參與系爭協議書
    、系爭同意書、系爭不動產買賣合約書之人，對簽約時所商
    談之事項應最為清楚，且其證述亦與證人乙○○之證述相符
    ，證人戊○○所陳顯有瑕疵，不足採信。準此，本件被告雖
    爭執系爭同意書業經合意解除云云，惟其所舉證據並不足以
    實其說，且系爭同意書既經本人即被告授權訴外人丁○○簽
    立，依法即對被告發生效力，被告上開抗辯，於法即有未合
    。
  (五)復按區分所有建物之專有部分不得與其所屬建築物共同部分
    之應有部分及其基地所有權或地上權之應有部分分離而為移
    轉或設定負擔，公寓大廈管理條例第4條第2項定有明文。故
    如已登記之區分所有建物與基地所有權或地上權之權利人為
    同一人者，其建物或基地所有權、地上權移轉時，方受上開
    條例禁止規定之限制。換言之，已登記之區分所有建物與其
    基地之所有權或地上權之權利人非屬同一人者，自不受上開
    條例之限制。經查，系爭建物坐落之基地即雲林縣斗六市○○段159─7、159─8、159─212、159─215、159─216地號
    土地，其中同段159─7、159─8地號土地原登載之權利人為
    被告，權利範圍為全部，嗣於93年3月移轉登記予訴外人丁○○；另其中159─212、159─215、159─216地號土地登記
    之權利人為原告，權利範圍為全部，而系爭建物則為兩造所
    共有，權利範圍各2分之1，此有雲林縣斗六地政事務所96年
    3 月9日斗地一字第960001942號函、系爭建物登記謄本、土
    地登記謄本在卷可稽，足見系爭建物所有權人與坐落基地之
    所有權人非屬同一人，自不受公寓大廈管理條例第4條第2項
    之限制。被告抗辯兩造間分割協議違反公寓大廈管理條例第
    4條第2項之規定而無效，實無可採。
  (六)末按協議分割共有物，為當事人間出於消滅共有關係之意思
    ，協議將系爭共有物分割與各共有人單獨所有之債權契約。
    自以共有人為契約當事人為必要，但共有人非不得因與第三
    人間之關係，另約定將其分得之部分登記為第三人所有，然
    此並不排除該共有人自受分割登記之權利。本件系爭同意書
    為系爭建物共有人即兩造當事人所簽訂，雖約定系爭建物其
    中1樓、5樓、6樓由原告取得；系爭建物之2樓、3樓、4樓、
    7樓為丁○○取得，依前開說明共有人間仍應受此契約所拘
    束，而得依協議分割契約請求分割共有物予各共有人。從而
    ，原告依系爭同意書協議分割契約，請求被告應協同將如附
    表一所示之建物，按附表一所示之分割方案，辦理分割登記
    ，為有理由，應予准許。
五、按法院為終局判決時，應依職權為訴訟費用之裁判；訴訟費
    用，由敗訴之當事人負擔；民事訴訟法第87條第1項、第78
    條分別定有明文。經查：本件訴訟費用為原告預納之裁判費
    12,484元，因此，揆諸前開規定，應由被告負擔，爰併予確
    定如主文第2項所示。
六、又本件待證事實已臻明確，兩造其餘攻擊防禦方法及舉證，
    於判決結果已不生影響，爰不一一詳為論述，附此敘明。
七、據上論結，本件原告之訴為有理由，依民事訴訟法第87條第
    1項、第78條，判決如主文。
中　　華　　民　　國　　96　　年　　8 　　月　　27　　日
                  民事第四庭    法    官　  田幸艷
以上正本證明與原本無異。
如對本判決提起上訴，須於判決送達後20日內向本院提出上訴狀
。
中　　華　　民　　國　　96　　年　　8 　　月　　31　　日
                                書 記 官    劉紀君
